臺灣板橋地方法院民事判決　九十一年度訴字第一００號
　　原　　　告　甲○○
　　被　　　告　乙○○
　　　　　　　　丙○○
右當事人間請求所有權移轉登記事件，本院判決如左：
    主      文
原告之訴駁回。
訴訟費用由原告負擔。
    事      實
甲、原告方面：
  一、聲明：求為判決被告應將繼承之坐落臺北縣新莊市○○段六五七、六七二地號
            土地（權利範圍全部，面積分別為七四．五一平方公尺、二二．０七平
            方公尺，重測前地號分別為同市○○段西盛小段三０─十八、三０─二
            二）及其上牌號碼為臺北縣新莊市○○路三０三號房屋（權利範圍全部
            ，共二層）（以上土地及房屋下稱系爭房地），於辦理繼承登記後，移
            轉登記予原告。
  二、陳述：
  （一）查原告與訴外人戴坤霖原為夫妻關係，惟二人於民國七十九年九月四日離婚
        ，原告隨即出家為尼，詎戴坤霖竟於八十年三月十五日冒領原告印鑑證明，
        並盜用原告印章，偽造系爭房地於八十年三月三十日買賣之所有權移轉契約
        書等文件，再委託代書邱武勇、羅海蓮向臺北縣新莊市地政事務所（下稱新
        莊地政所）辦理所有權移轉登記事宜，而於八十年十月十四日將系爭房地移
        轉登記於戴坤霖名義，嗣戴坤霖於九十年九月十日死亡，被告二人為其繼承
        人，自應於辦理系爭房地繼承登記後將之返還予原告，為此，爰依民法第七
        百六十七條回復請求權之規定請求判決如聲明所示。
  （二）次按印鑑章之所有人始知那一個章是印鑑章，查系爭房地所有權移轉契約書
        及土地登記申請書上第一次均蓋錯原告之印鑑章，第二次始正確，足見上開
        契約書及申請書上之印鑑章並非原告所蓋，而係遭戴坤霖盜用無疑。
  （三）次按專業代理人於受理委託時，應查明委託人確為登記標的物之權利人或權
        利關係人並確實核對其身分後，始得接受委託，並於登記申請書或委託書內
        簽證負責，土地登記專業代理人管理辦法第十七條定有明文。查證人即受託
        辦理系爭房地所有權移轉登記事宜之代書邱武勇於鈞院審理時證稱受託辦理
        登記事宜時並未見過原告等語，足見原告並未委託其辦理系爭房地之移轉登
        記事宜，其係在未核對原告身分之情況下，即於系爭房地之土地登記申請書
        (8) 備註欄下方簽證「委託人確為登記標的物之權利人，如有虛偽不實本代
        理人（受託人）包括複代理人願負法律責任」等語，顯然違反前開辦法第十
        七條規定，影響登記之正確性，該代書已涉犯刑法第二百十五條之業務上文
        書登載不實罪嫌，是本件登記應係代書邱武勇與戴坤霖共同涉犯偽造文書罪
        嫌時所辦理，非出於原告之本意。
  （四）被告雖辯稱依據相關移轉登記文件所載，原告確已同意將系爭房地出賣於戴
　　　　坤霖，是二人間存有買賣關係等語。然按確認法律關係不存在之訴，如被告
　　　　主張其法律關係存在時，應由被告負舉證責任（最高法院四十二年台上字第
　　　　一七號判例參照）；又按上訴人係否認曾與被上訴人訂立買賣某號股份之契
　　　　約，提起消極確認之訴，按照舉證責任分配之原則，應由主張買賣契約存在
　　　　之被上訴人，就訂立買賣契約之事實負舉證責任（最高法院二十八年上字第
　　　　一一號判例參照）。查本件原告主張與戴坤霖間買賣系爭房地之法律關係不
　　　　存在，被告雖抗辯上開買賣法律關係存在，但尚未舉證以實其說，且依上開
　　　　系爭房地所有權移轉契約書所載土地部分之買賣價款為新台幣（下同）一百
　　　　二十四萬二千元，房屋部分為五十三萬零六百元，合計一百七十七萬二千六
　　　　百元，被告亦未舉證證明戴坤霖已支付上開價金於原告，難謂原告與戴霖間
　　　　成立買賣契約，是被告此部分所辯，尚非可採。
  （五）被告雖另辯稱原告係遭受侵權行為而侵害系爭房地所有權，是本件應適用侵
        權行為規定，而原告自八十年起即未繳納系爭房地之稅捐，應已知所有權遭
        受侵害，迄今已逾十年，依民法第一百九十七條第一項規定，請求權已罹於
        時效而消滅等語。惟按已登記不動產所有人之回復請求權，無民法第一百二
        十五條消滅時效規定之適用，司法院大法官釋字第一０七號著有解釋。本件
        原告係依民法第七百六十七條回復請求權規定提起本件，應無消滅時效規定
        之適用，況原告於戴坤霖九十年九月十日死亡後始發現系爭房地有遭偽造文
        件辦理移轉登記情事，至起訴時未達二年，請求時效尚未完成，是被告所辯
        原告之請求權已罹於時效而消滅，顯有誤會。
  三、證據：提出土地登記謄本、建物登記謄本、戴坤霖戶籍謄本各一件、系爭房地
            移轉登記資料影本一份，並聲請訊問代辦系爭房地移轉登記之代書邱武
            勇、羅海蓮，向新莊地政所調閱系爭房地移轉登記之相關資料，向臺北
            縣新莊市戶政事務所（下稱新莊戶政所）調閱原告於八十年間申請印鑑
            證明之相關資料。
乙、被告丙○○方面：
  一、聲明：求為判決如主文第一項所示。
  二、陳述：
  （一）原告雖主張訴外人即被告父親戴坤霖冒領原告印鑑證明書，並盜用原告印章
        ，偽造買賣系爭房地之契約書等文件，並將所有權移轉登記予戴坤霖等事實
        ，惟被告否認戴坤霖有冒領原告印鑑證明及偽造買賣契約之行為，而原告對
        此事實未舉證以實其說，且查本案系爭房地移轉之過程應檢具印鑑證明、印
        鑑章、所有權狀、地價稅單、房屋稅單等文件，凡此均為原告所有，其若不
　　　　同意交由戴坤霖使用，戴坤霖根本從法取得；參諸經驗法則，凡擁有房地者
　　　　，每年必會接獲繳稅通知單前往繳稅，然原告自八十年迄今已逾十年，均未
　　　　向稅捐機關查閱是否有寄發稅單，更未繳納相關稅捐，此適足以證明原告早
　　　　已同意將系爭房地所有權移轉登記予戴坤霖。
  （二）至原告固又以證人即受託辦理系爭房地所有權移轉登記事宜之代書邱武勇係
        在未核對原告身分之情況下，即受託辦理系爭房地移轉登記事宜，顯然違反
        土地登記專業代理人管理辦法第十七條規定，影響登記之正確性，而認本件
        登記應係代書邱武勇與戴坤霖共同涉犯偽造文書罪嫌時所辦理，非出於原告
        之本意等情。然受託辦理系爭房地移轉登記事宜之代書是否違反行政規定，
        不影響買賣當事人雙方之真意，亦與買賣契約之成立與否無涉，自不能據此
        而推論系爭房地非出於原告本意出賣於戴坤霖。
  （三）原告雖又主張被告並未舉證證明原告與戴坤霖間就系爭房地有買賣關係存在
        ，且依上開系爭房地所有權移轉契約書所載本件買賣價款合計為一百七十七
        萬二千六百元，被告亦未舉證證明戴坤霖已支付上開價金予原告，難謂原告
        與戴坤霖間已成立買賣契約等情，惟依鈞院向新莊地政所調閱之系爭房地移
        轉登記相關資料，如土地登記申請書、所有權移轉契約書所示，已足認原告
        與戴坤霖間業已成立買賣契約；另買賣價金之支付與否，亦不影響已成立之
        買賣契約，是原告此部分之主張，尚非真實。
  （四）再原告係主張遭受侵權行為而侵害系爭房地所有權，是本件應適用侵權行為
        規定，而原告自八十年起即未繳納系爭房地之稅捐，應已知所有權遭受侵害
        ，迄今已逾十年，依民法第一百九十七條第一項規定，其請求權已罹於時效
        而消滅，原告自不得訴請被告辦理繼承登記後，再將系爭房地所有權回復為
        其所有。
丙、被告乙○○方面：未於言詞辯論期日到場，據其所提書狀之聲明及陳述如左：
  一、聲明：同意原告之請求。
  二、陳述：原告確為系爭房地之原所有權人。
    理      由
一、被告乙○○經合法通知，未於言詞辯論期日到場，核無民事訴訟法第三百八十六
    條各款所列情形，爰依原告之聲請，由其一造辯論而為判決。
二、本件訴訟標的對於被告二人必須合一確定，是被告乙○○雖以書狀同意原告之請
    求，惟依民事訴訟法第五十六條第一項第一款後段規定，其所為此不利益之行為
    ，對於被告丙○○不生效力，至被告乙○○上開陳述之內容，有利於被告乙○○
    ，依同款前段規定對被告乙○○亦生效力，附此敘明。
三、原告主張：其與訴外人戴坤霖原為夫妻關係，惟二人離婚後，原告隨即出家為尼
　　，詎戴坤霖竟於八十年三月十五日冒領原告印鑑證明，並盜用原告印章，偽造系
　　爭房地於八十年三月三十日買賣之所有權移轉契約書等文件，再委託代書向新莊
　　地政所辦理所有權移轉登記事宜，而於八十年十月十四日將系爭房地移轉登記於
　　戴坤霖名義，嗣戴坤霖於九十年九月十日死亡，被告二人為其繼承人，自應於辦
　　理系爭房地繼承登記後將之返還予原告，爰依民法第七百六十七條回復請求權之
　　規定請求判決如聲明所示等情；被告則以：其否認戴坤霖有冒領原告印鑑證明及
　　偽造買賣契約之行為，而原告對此未舉證以實其說，且查本案系爭房地移轉之過
　　程應檢具印鑑證明、印鑑章、所有權狀、地價稅單、房屋稅單等文件，凡此均為
　　原告所有，其交付戴坤霖使用，衡情已同意將系爭房地所有權移轉登記於戴坤霖
　　，另依鈞院向新莊地政所調閱之系爭房地移轉登記相關資料，如土地登記申請書
　　、所有權移轉契約書所示，亦足認原告與戴坤霖間業已成立買賣契約，是原告主
　　張本件買賣契約不存在乙節，尚非真實；且原告係主張遭受侵權行為而侵害系爭
　　房地所有權，故本件應適用侵權行為規定，而原告自八十年起即知所有權遭受侵
　　害，迄今已逾十年，其請求權已罹於時效而消滅等語置辯。
四、原告主張其與訴外人戴坤霖原為夫妻關係，二人於七十九年九月四日離婚後，系
    爭房地即於八十年三月三十日簽訂買賣契約，再委託代書邱武勇、羅海蓮向新莊
    地政所辦理所有權移轉登記事宜，而於八十年十月十四日將系爭房地移轉登記於
    戴坤霖名義，嗣戴坤霖於九十年九月十日死亡，被告二人為其繼承人等事實，為
    二造所不爭執，並有原告提出之土地登記謄本、建物登記謄本、戴坤霖戶籍謄本
    各一件為證，復有經本院依原告聲請向新莊地政所調閱之系爭房地移轉登記之相
    關卷宗資料在卷可稽，堪信為真實。茲兩造所爭執者在於訴外人戴坤霖是否冒領
    原告印鑑證明，並盜用原告印章，偽造系爭房地買賣契約書，致本件買賣關係並
    不存在﹖及是否可依「系爭房地所有權移轉契約書及土地登記申請書上第一次均
    蓋錯原告之印鑑，第二次始正確」、「辦理系爭房地所有權移轉登記事宜之代書
    邱武勇在未核對原告身分之情況下，即受託辯理系爭房地移轉登記事宜，違反土
    地登記專業代理人管理辦法規定」、「被告未舉證證明戴坤霖已支付本件買賣價
    款」等情，而推論出戴坤霖冒領原告印鑑證明書，並盜用原告印章，偽造系爭房
    地買賣契約書之事實﹖
五、原告雖主張本件買賣係由戴坤霖於八十年三月十五日冒領原告印鑑證明，並盜用
    原告印章，偽造系爭房地於八十年三月三十日買賣之所有權移轉契約書等文件而
　　成立等情，惟此為被告所否認，且查：原告對上開戴坤霖冒領印鑑證明、盜用印
　　章及偽造所有權移轉契約書之事實，並未舉證以實其說，其復自認本院向新莊地
　　政所調閱之有關系爭房地移轉登記之土地登記申請書、所有權移轉契約書上之印
　　文為真正，而經本院向新莊戶政所調閱原告於八十年三月十五日申請印鑑證明時
　　填寫之「印鑑證明申請書」所載，受託申請印鑑證明者為訴外人「邱雪梅」，並
　　非戴坤霖，是尚難認戴坤霖有冒領原告印鑑證明、盜用印章及偽造所有權移轉契
　　約書而虛偽與原告成立系爭房地買賣契約之行為。
六、至原告另主張系爭房地所有權移轉契約書及土地登記申請書上第一次均蓋錯原告
    之印鑑，第二次始正確，足見上開契約書及申請書上之印鑑章並非原告所蓋，而
    係遭戴坤霖盜用無疑乙節，其非但亦未舉證以實其說，更係以臆測之方式所作之
    推論，蓋一般人蓋錯印章於文書上，後更正蓋上正確印章之情形，所在多有，自
    不能僅以「有關系爭房地所有權移轉契約書及土地登記申請書上第一次均蓋錯原
    告之印鑑，第二次始正確」為由，而推論上開契約書及申請書上之印鑑章並非原
    告所蓋，而係遭戴坤霖盜用，是原告此部分主張，尚非可採。
七、按稱買賣者，謂當事人約定一方移轉財產權於他方，他方當事人就標的物及其價
    金互相同意時，買賣契約即為成立；又物之出賣人，負交付其物於買受人，並使
    其取得該物所有權之義務；而買受人對於出賣人，有交付約定價金及受領標的物
    之義務，民法第三百四十五條、第三百四十八條第一項、第三百六十七條分別定
    有明文。據此規定可知，買賣契約僅須雙方當事人就買賣標的物及價金意思表示
    合致即成立，且契約成立後，出賣人始負交付物於買受人，使其取得該物所有權
    之義務，買受人也才負交付約定價金於出賣人之義務，至於雙方當事人如何履行
    其所負之義務，如雙方是否委託代書辦理買賣標的移轉登記事宜﹖出賣人是否須
    先將買賣之物交付買受人使其取得所有權﹖或買受人先交付價金﹖抑或二者同時
    履行﹖均並不影響買賣契約之成立。查本件系爭房地所有權移轉契約書上已載明
    買賣標的為系爭房地，買賣價金在土地部分為一百二十四萬二千元，房屋部分為
    五十三萬零六百元，而原告自認此契約書為真正，足見其與戴坤霖間已就系爭房
    地成立買賣契約。再按土地登記專業代理人管理辦法第十七條固明定：「專業代
    理人於受理委託時，應查明委託人確為登記標的物之權利人或權利關係人並確實
    核對其身分後，始得接受委託，並於登記申請書或委託書內簽證負責」，然此所
    謂之查明並核對身分，非以親見權利人或權利關係人而當面查明為必要，只要能
    依據相關文件查明亦可。次查本件系爭房地所有權移轉登記事宜，係委由證人即
    代理邱武勇、羅海蓮為之，此觀卷附土地登記申請書自明，而該二位人證受託辦
    理上開事項時曾檢附原告印鑑證明、戶口名簿、系爭房地所有權狀，已足查明並
    核對原告為系爭房地權利人，並為本件買賣之出賣人，難謂該二位代書查核不實
    ，違反前開管理辦法之規定。況且，委託代書辦理系爭房地所有移轉登記事宜，
    非屬必要程序，不能以代書違反相關法規為由，而否認原已成立之買賣契約。另
    查本件被告雖未應原告主張舉證證明戴坤霖已交付系爭房地之價金於原告，然此
    頂多亦僅是戴坤霖未依約履行所負義務而已，非謂其無受領原告交付並移轉系爭
    房地所有權之權利。易言之，原告先履行其所負本件買賣標物所有權移轉登記之
　　義務，亦屬交易之常態，不能倒果為因，認戴坤霖未履行其交付價金之義務而推
　　論原告與戴坤霖間之買賣契約不成立。從而，原告復以「有關系爭房地所有權移
　　轉契約書及土地登記申請書上第一次均蓋錯原告之印鑑，第二次始正確」為由，
　　而主張上開契約書及申請書上之印鑑章並非原告所蓋，而係遭戴坤霖盜用，本件
　　買賣契約不成立等情，亦非可採。
八、綜上所述，原告與戴坤霖間就系爭房地已成立買賣契約，其將系爭房地所有權移
    轉登於戴坤霖，並無虛偽不實之處，戴坤霖已取得系爭房地之所有權，其死亡後
　　當應由被告二人繼承為所有權人，應無無權占有或侵奪原告所有物之情形，是原
　　告民法第七百六十七條回復請求權之規定請求判決被告應將繼承之系爭房地，於
　　辦理繼承登記後，再移轉登記予原告，非有理由，應予駁回。
九、本件為判決之基礎已臻明確，兩造其餘攻擊防禦方法核與判決結果不生影響，爰
    不一一論述，附此敘明。
據上論結，本件原告之訴為無理由，依民事訴訟法三百八十五條第一項前段、第七十
八條，判決如主文。
中　　　華　　　民　　　國　　九十一　　年　　　六　　　月　　二十六　　日
                                臺灣板橋地方法院民事第四庭
~B法　　　官　趙義德
右為正本係照原本作成
如對本判決上訴，須於判決送達後二十日內向本院提出上訴狀
中　　　華　　　民　　　國　　九十一　　年　　　六　　　月　　二十八　　日
~B法院書記官　方蟾苓
